【裁判字號】    99,訴,227
【裁判日期】    990910
【裁判案由】    請求撤銷贈與行為等
【裁判全文】
臺灣臺南地方法院民事判決               99年度訴字第227號
原      告  王祥齡
訴訟代理人  江信賢律師
            蔡麗珠律師
            曾靖雯律師
            蕭立俊律師
被      告  袁本立
            袁道生
共      同
訴訟代理人  蘇陳俊哲律師
複代理人    吳明澤律師
上列當事人間請求撤銷贈與行為等事件，經本院於民國99年8月
24日言詞辯論終結，判決如下：
    主  文
原告之訴駁回。
訴訟費用新台幣參萬零捌佰玖拾捌元由原告負擔。
    事  實 及 理 由
一、原告起訴主張：
（一）被告袁本立於民國93年間因清償房屋貸款之需，向原告借
      款新台幣（下同）500萬元，原告乃以所有坐落台北市○
      ○區○○路1段11巷56號之房屋設定抵押擔保，由訴外人
      即原告之妻劉梅琴以其名義向中央信託局貸款，中央信託
      局於93年1月13日先匯款700萬元至原告帳戶，再經原告於
      同年月日將此筆款項轉出至劉梅琴帳戶，嗣於同年月14日
      即匯款500萬元至被告袁本立帳戶，並由被告袁本立每月
      至少匯款本息至原告中央信託局帳戶內供扣款，以清償貸
      款本息。嗣被告袁本立於96年1月因上開貸款利率考量，
      乃與原告協商改向安泰人壽保險股份有限公司（下稱安泰
      人壽）借款，由原告於96年1月15日向安泰人壽貸款700萬
      元，其中600萬元係借予被告袁本立，除先扣抵被告袁本
      立上述未清償之借款4,411,979元外，再將餘額中
      1,588,000 元交付被告袁本立，並由被告袁本立每月至少
      匯款本息至原告郵政帳戶用以清償貸款。詎原告兒子於97
      年9月19日因意外過世，於98年5、6月份間因急需用錢，
      乃向被告袁本立請求清償所餘560萬元借款，被告袁本立
      表示無力清償，原告爰請求其將坐落台南市○區○○段
      1011地號權利範圍4分之1之土地，及同段2434建號（即門
      牌號碼台南市○區○○路41巷19號2樓）權利範圍全部之
      建物（下稱系爭不動產），設定抵押後清償借款，被告袁
      本立於98年10 月9日調閱系爭土地及建物謄本，並於98年
      12月寄給原告，原告始發現被告袁本立已於94年11月30日
      將系爭不動產贈與給其兒子即被告袁道生，並於同年12月
      22日完成所有權移轉登記。
（二）按因清償債務而對於債權人負擔新債務者，若新債務不履
      行時，其舊債務仍不消滅，除當事人另有意思表示此乃新
      債清償之規定，民法第320條定有明文。被告袁本立於93
      年1月14日向原告借款500萬元，並約定於三年內還清前揭
      貸款，此有錄音譯文可證，嗣因未能如期清償借款，考量
      利率問題，於96年1月15日請求原告向利率較低之安泰人
      壽貸款600萬元先償還93年間之借款，為被告袁本立所不
      否認，顯見原告與被告袁本立間之債權債務關係雖分別有
      93年與96年之借款，然96年借款之目的為處理93年之房屋
      貸款，此種借款還款方式兩者間之債權債務實際上處於不
      可分割而具有延續關係，應屬於「借新還舊」之性質，其
      舊債務並不因此而消滅，為新債清償，93年之舊債務並未
      消滅；且另按借款屆償還期後當事人更約償還期限者，其
      債務之要素並不變更，自不得謂為消滅舊債務而發生新債
      務，最高法院19年上字號判例意旨可參；又因清償債務而
      對於債權人負擔新債務者，除當事人另有意思表示外，若
      新債務不履行時，其舊債務仍不消滅，在舊債務未消滅前
      則新舊兩債權並存，債權人自得選擇其一而行，亦有最高
      法院49年度台上字第1498號判決意旨可參。本件兩造間以
      新借款項之方式清償舊借款，雖給付之數量、清償期限有
      所更易，但債之主體、給付之內容並未變動。被告袁本立
      與原告以負擔新債務之方式來清償舊有債務，原告得選擇
      其一而行使，原告自得以93年之債權為請求之依據。
（三）「債務人所為之無償行為有害及債權者，債權人得聲請法
      院撤銷之。債權人依第1項或第2項之規定聲請法院撤銷時
      ，得並聲請受益人或轉得人回復原狀」，民法第244條第1
      項、第4項分別定有明文。民法第244條之撤銷權之客體，
      包含債務人之債權行為物權行為，債權人行使此撤銷權時
      ，除得同時訴請撤銷債務人之債權行為與物權行為外，並
      可請求塗銷其所有權移轉登記，有最高法院42年台上字第
      323號、48年台上字第1750號，及56年台上字號判例意旨
      可參。準此，債權人撤銷債務人所為之無償行為者，須具
      備下列之條件（一）為債務人所為之法律行為；（二）其
      法律行為有害於債權人；（三）其法律行為係以財產權為
      目的。而債務人之財產為債權人債權之擔保，債務人無償
      處分其財產，倘其資力不足清償債務時，勢必影響債務人
      清償能力，導致債權無法滿足，自為有害債權之行為。
（四）系爭不動產雖設定本金最高限額抵押權480萬元予訴外人
      合作金庫商業銀行股份有限公司（下稱合庫銀行），然其
      所擔保之債權金額迄今僅餘約300多萬，且目前仍按期正
      常還款中，可悉系爭不動產市價約有600萬元之價值，則
      扣除該抵押債權額後，顯然尚存有餘額，足見原告行使撤
      銷權之結果，仍可達保全其債務人即被告袁本立責任財產
      之目的，而有行使撤銷權之實益，故原告主張撤銷本件贈
      與之債權行為及物權行為，於法自屬有據。又原告93年間
      之債權並未因被告借新還舊之方式而有變易，而被告袁本
      立於贈與並移轉系爭不動產所有權予被告袁道生時，仍對
      於原告負450萬元之債務，且當時袁本立之其他財產並不
      足以清償上開債務之情況下，其無償移轉系爭不動產之行
      為確已明顯損害原告對於被告袁本立之債權，致損害原告
      以系爭不動產予以取償之可能，為此，爰依民法第244條
      第1項之規定提起本件訴訟；並聲明：（1）被告間就坐落
      台南市○區○○段1011地號（地目建，面積326平方公尺
      ）權利範圍4分之1之土地，及同段2434建號（即門牌號碼
      台南市○區○○路41巷19號2樓）權利範圍全部之建物，
      於民國94年11月30日所為之贈與契約債權行為，暨於94年
      12月22日所為之所有權移轉登記物權行為，均應予撤銷。
      （2）被告袁道生應將前項所示土地、建物，經台南市東
      南地政事務所以贈與為登記原因，於94年12月22日所為之
      所有權移轉登記予以塗銷，並回復登記為被告袁本立所有
      。
二、被告則以：
（一）按債務人所為之無償行為，有害及債權者，依民法第244
      條第1項規定，債權人固得訴請法院撤銷之；如債務人所
      為之無償行為，並無害及債權之虞者，自無許債務人依同
      條行使撤銷權之餘地。又債權人之債權，因債務人之行為
      致有履行不能或困難之情形者，即應認為有損害於債權人
      之權利，迭經最高法院著有判決或判例可稽。被告袁本立
      固於94年11月30日成立系爭不動產之贈與契約，並於同年
      12月22日辦理所有權移轉登記予被告袁道生。惟被告間之
      上開贈與行為，緣起系爭不動產前所有人被告袁本立曾以
      之設定抵押權為擔保，向農民銀行申辦貸款480萬元，因
      貸款利率較高，乃贈與軍校畢業服務軍旅之被告袁道生，
      以便向合庫銀行申辦較低利率之貸款。被告袁本立將系爭
      不動產贈與被告袁道生，並非意圖損害原告債權。又被告
      袁本立首於93年1月14日向原告借款500萬元後，即依兩造
      約定，按月將應攤還貸款之本息，匯至原告之中央信託局
      存款帳戶還款不怠；嗣於96年l月間，被告袁本立考量利
      率問題，雖再商請原告改向安泰人壽保險股份有限公司申
      借較低利率之借款，但該借款被告袁本立仍依兩造約定應
      攤還之本息比例，按月匯款至原告之郵局存簿諸金帳戶內
      ，以為清償，亦不曾違誤。果被告有賴債並損害原告債權
      之意圖，則5、6年來斷不致如此勤於償還貸款，事理易明
      ；況被告袁本立、袁道生父子二人，於98年間且應原告之
      要求簽發內載憑票各交付原告600萬元之本票2紙，予原告
      收執，已堪擔保，原告委無受害之虞；而被告袁本立現仍
      在中央廣播電台任職，每月薪資除支付家用開銷及子女升
      學外，尚有餘額，按月分期償還原告債權，悉無若何問題
      。再者異日退休仍有退休金可領，以之清償原告債務亦無
      困難，原告債權不致受有損害。另被告袁本立於93年1月
      14日向原告借款以前，即將系爭不動產設定抵押權為擔保
      向農民銀行貸款，倘被告袁本立與原告間之借款，債務人
      袁本立有不依約清償情形，而使原告有查封系爭不動產必
      要時，因系爭不動產已有抵押權設定，將由債權銀行優先
      取償，則原告意欲由此受償之機會，亦微乎其微，是被告
      間之贈與行為，尚不足以害及原告債權。
（二）原告於93年間，提供其所有座落於台北市士林區○○○段
      11巷56號設定抵押權以擔保其妻劉梅琴向中央信託局貸款
      700萬元，而由原告將其中500萬元轉借與被告袁本立使用
      ，雙方則約定是項借款，依據第三人劉梅琴貸款金額由被
      告按比例負擔分期攤還本金及利息。被告袁本立於同年1
      月14日取得供款金額後，自隔月起即逐期將應攤還之本息
      ，匯至原告中央信託局帳戶，以便還款無誤，96年1月間
      ，被告袁本立考量貸款利息過高，商請原告改向安泰人壽
      保險股份有限公司申貸較低利率之借款，以減輕負擔，而
      兩造則仍約定按貸款額額度比例攤還債權銀行本息。兩造
      既考量利率而為轉貸，即無原告主張新債清償之問題。至
      原告所提錄音譯文，除對談時其自陳「從92年起你說是3
      年還清，到95年你還說有困難，因為要幫你爸爸來付」等
      語外，悉無原告所謂「被告袁本立承諾三年還清借款」之
      語，是該錄音譯文不足採為不利於被告之認定等語置辯；
      並聲明：原告之訴駁回。
三、經查：
（一）原告主張被告袁本立於93年間向其借款500萬元，原告乃
      向中央信託局貸款轉借，再由被告袁本立每月至少匯款中
      央信託局貸款本息至原告中央信託局帳戶，以資清償；嗣
      被告袁本立於96年1月因上開貸款利率考量，與原告協商
      改向安泰人壽借款，原告乃於96年1月15日向安泰人壽貸
      款700萬元，其中600萬元借予被告袁本立，並先扣款
      4,411,979 元，清償上開93年被告袁本立之借款，再將餘
      額1,588,000 元交付被告袁本立，且仍由被告袁本立每月
      至少匯款安泰人壽貸款本息至原告郵政帳戶，用以清償被
      告袁本立向原告借貸之600萬元債務等情，為被告袁本立
      所不爭執，且據原告提出中央信託局存摺、繳款息收據、
      匯款單、安泰人壽借款約定書、中華郵政存摺等件為憑，
      自堪信實。則原告與被告袁本立93年間500萬元之舊借貸
      ，既經原告由二人96年間新成立之600萬元借貸中扣款抵
      償，被告袁本立向原告借貸之500萬元債務已然清償，原
      告之500萬元債權顯因獲滿足而不復存在；且由原告與被
      告袁本立二人以較低利率之新貸款清償利率較高之中央信
      託局舊貸款之實，亦足徵該二人間有消滅利率較高之500
      萬元舊借款之合意。原告主張被告袁本立500萬元及600萬
      元借款併存，600萬元新債未清償，則500萬元舊借款不消
      滅，容有誤會。
（二）按「債務人所為之無償行為，有害及債權者，債權人得聲
      請法院撤銷之。」，民法第244條第1項固有明文；惟被告
      間系爭不動產之贈與發生在94年11月30日並於同年12月22
      日為移轉登記，有系爭不動產登記謄本在卷可按，顯在原
      告與被告袁本立96年元月間600萬元新借貸關係成立之前
      ，已難認被告間之系爭不動產之贈與行為，對原告之600
      萬元債權之保障有何影響；況不論500萬元舊債務或600萬
      元新債務，被告袁本立均以每月匯款本息至原告貸款帳戶
      以資清償，為兩造所不爭執，可稽依原告貸款條件，由被
      告袁本立按月分期付款清償債務，乃原告與被告袁本立間
      借款之約定清償方式；且被告袁本立積欠原告之600萬元
      新債務，依安泰人壽借款約定書，清償期為20年即96年1
      月15日至116年1月14日止，亦有該約定書附卷可按，則以
      被告袁本立自96年迄98年每年各項收入及投資總所得均約
      百萬元（參卷附稅務電子閘門被告袁本立財產所得明細）
      ，按月清償3萬餘元借款，仍有餘力，並無不能清償之虞
      。遑論系爭不動產受贈人即被告袁道生，開立面額600萬
      元之本票1紙供原告擔保上開600萬債權，為原告自認在卷
      （本院卷第67頁反面），已足令原告持該本票對系爭不動
      產行使權利，益見被告間系爭不動產之贈與，並無害及原
      告債權之情事。至原告另主張被告袁本立之借款清償期為
      3年，並以錄音為證；然原告所言「從92年起你說是3年還
      清，到95年你還說有困難，因為要幫你爸爸來付」等語，
      業經被告袁本立否認稱「92年是說3年繳利息」；且3年清
      償債務，亦與原告自認借款均由被告袁本立按月匯款本息
      至其帳戶之事實不符，而無以採信。
（三）綜上，系爭不動產之贈與既在原告與被告袁本立間600萬
      元借貸關係成立之前；而被告袁本立復有相當之財力依約
      定清償方式，按月清償借款，原告且持有被告袁道生之本
      票足以對系爭不動產強制執行而受償，被告間系爭不動產
      之贈與，顯無害及原告之600萬元債權甚明。從而原告主
      張依民法第244條第1項規定，撤銷系爭不動產之贈與，並
      請求回復登記，自難認有理由，應予駁回。
四、本件事證已臻明確，兩造其於攻擊及防禦方法，經核與本件
    判決不生影響，爰不逐一論述。
五、末按訴訟費用，由敗訴之當事人負擔；且法院為終局判決時
    ，應依職權為訴訟費用之裁判，及確定其費用額，民事訴訟
    法第78條、第87條第1項分別定有明文，爰確定本件訴訟費
    用額為30,898元，並由敗訴之原告負擔。
六、據上論結，本件原告之訴為無理由，依民事訴訟法第78條、
    第87條第1項，判決如主文。
中    華    民    國    99    年    9    月    10    日
                  民事第二庭    法      官  魏玉英
以上正本係照原本作成
如對本判決上訴，須於判決送達後20日內向本院提出上訴狀。
如委任律師提起上訴者，應一併繳納上訴審裁判費。
中    華    民    國    99    年    9    月    10    日
                                書記官  蔡曉

司法院資訊處製作；財團法人民間司法改革基金會備份。
